---
title: "Zaman Serileri Analizi"
author: "ELİF EKMEKCİ"
date: "2023-05-11"
output: pdf_document
---

```{r setup, include=FALSE}
knitr::opts_chunk$set(echo = TRUE)
```

```{r}
library(readxl)
altindata <- read_excel("/Users/elif/Desktop/altindata.xlsx")
```

```{r}
head(altindata)
```

Verimizin ilk 6 gözlemini incelediğimizde aylık bir veri olduğunu ve 2013-01-01 tarihinden başladığını görüyoruz.

Verimizden **xau_usd_ounce** değişkenini modelleyelim. Bunun için ts() fonksiyonu ile değişkenimizi seçelim:

```{r message=FALSE, warning=FALSE}
library(fpp2)
usd <- ts(altindata$xau_usd_ounce, start = c(2013,1), frequency = 12) 
# her ayin 1.gununden itibaren aldigi icin c(2013,1) seklinde yazdik
```

**xau_usd_ounce** değişkenimizin grafiğini çizdirip trend ve mevsimselliğini inceleyelim:

```{r}
autoplot(usd)
```

- Grafik incelendiğinde belirgin net bir trend olmadığını görüyoruz. 

Şimdi **xau_usd_ounce** değişkeninin verilerini üstel düzleştirme modelleri ile modelleyip modeller arasından en uygununu belirleyelim:

Verimizi test ve train olarak ayıralım:

```{r}
test <- window(usd, start = c(2020,10))
train <- window(usd, end = c(2020,9))
h <- length(test)
```


## BASİT ÜSTEL DÜZLEŞTİRME

İlk olarak **basit üstel düzleştirme** modelini kullanalım.

-Basit üstel düzleştirme modelinde gözlemlere önceki gözlemlere doğru alfa ağırlıkları veriliyor. 

```{r}
se <- ses(train, h = h)
summary(se)
```

Çıktı incelendiğinde  alpha = 0.9999  olarak hesaplanmıştır.Bu değer 1'e oldukça yakındır bu nedenle modelin ağırlıkları son gözleme verdiğini önceki (ilk) gözlemlere fazla önem (ağırlık) vermediğini anlıyoruz.

Basit üstel düzleştirme modelinden hesapladığımız train set ve test seti üzerindeki tahminlerin, veri seti üzerindeki grafiklerini çizdirelim:
```{r}
autoplot(usd) +
  autolayer(fitted(se), series = "Fitted ses") +
  autolayer(se, series = "forecasts ses", PI = FALSE)
```

Test ve training seti RMSE değerlerini hesaplayalım:
```{r}
a<-accuracy(se,test)
a
```

Training set Cross validated RMSE hesaplayalım:
```{r}
e1 <- tsCV(train,ses)
RMSE1 <- sqrt(mean(e1^2, na.rm = TRUE))
RMSE1
```

## HOLT'UN LİNEER TREND YÖNTEMİ

Şimdi Holt'un Lineer Trend Yöntemini uygulayalım

- Bu modelde basit üstel düzleştirme modeline ek olarak trend equation geliyor bu da 2 tane ekstra parametre (b0 ve beta*) ekliyor.
- Modelin normal ve sönümlemeli olarak iki çeşidi var.

Modeli kuralım:
```{r}
modholt <- holt(train, h = h)
```

Hesapladığımız train set ve test seti üzerindeki tahminlerin, veri seti üzerindeki grafiklerini çizdirelim:
```{r}
autoplot(usd) +
  autolayer(fitted(modholt), series = "Fitted holt") +
  autolayer(modholt, series = "forecasts holt", PI = FALSE)
```

Test ve training seti RMSE ve Cross validated RMSE değerlerini hesaplayalım:
```{r}
b <- accuracy(modholt,test)
b
e2 <- tsCV(train,holt)
RMSE2 <- sqrt(mean(e2^2, na.rm = TRUE))
RMSE2
```

## HOLT'UN SÖNÜMLEMELİ MODELİ

Şimdi Holt'un Sönümlemeli modelinin kullanalım

```{r}
modholtsonumlemeli <- holt(train,damped =TRUE, h =h)
# belirtmedigimiz icin phi degerini kendisi belirleyecek
modholtsonumlemeli$model
```

Holt'un Sönümlemeli Modeli'nden hesapladığımız train set ve test seti üzerindeki tahminlerin, veri seti üzerindeki grafiklerini çizdirelim:

```{r}
autoplot(usd) +
  autolayer(fitted(modholtsonumlemeli), series = "Fitted holt sonumlemeli") +
  autolayer(modholtsonumlemeli, series = "forecasts holt sonumlemeli", PI = FALSE)
```

Test ve training seti RMSE ve Cross validated RMSE değerlerini hesaplayalım
```{r}
c <- accuracy(modholtsonumlemeli,test)
fdamped <- function(y,h){holt(y,damped = TRUE,h=h)}
# holt diye yazdigimiz fonksiyonun default'unda sonumleme yok
# bu nedenle biz sonumleme iceren fdamped adinda bir fonksiyon yazdik
e3 <- tsCV(train,fdamped)
# train yanina fonksiyon yaziyoruz karistirma
RMSE3 <- sqrt(mean(e3^2, na.rm = TRUE))
RMSE3
```
## HOLT WINTERS YÖNTEMİ

Holt Winters modelini kurup özet istatistiklerine bakalım
```{r}
holdwin <-hw(train,h=h)
summary(holdwin)
```

Kasım 2020 için nokta tahminin 1879.191	olarak hesaplandığını görüyoruz.

Holt Winters Yöntemi kullanarak elde ettiğimiz train ve test seti tahminlerinin grafiğini çizdirelim
```{r}
autoplot(usd)+
  autolayer(fitted(holdwin),series = "fitted holt winters")+
  autolayer(holdwin,series ="forecasts holt winters",PI=FALSE )
```

Test ve training seti RMSE ve Cross validated RMSE değerlerini hesaplayalım
```{r}
##test ve training set RMSE değerleri
d <-accuracy(holdwin,test)
## training set cross validated RMSE değerleri
e4 <-tsCV(train,hw)
# hw fonksiyonun adi
RMSE4 <-sqrt(mean(e4^2,na.rm=TRUE))
RMSE4
```

## HOLT WINTERS YÖNTEMİ (ÇARPIMSAL MEVSİMSEL MODEL)
Holt Winters'ın çarpımsal mevsimsellik içeren modelini kurup özet istatistiklerine bakalım
```{r}
holdwinmultip <-hw(train,h=h,seasonal = "multiplicative")
summary(holdwinmultip)
```
Kasım 2020 için nokta tahminin 1895.781	olarak hesaplandığını görüyoruz.

Holt Winters'ın çarpımsal mevsimsellik içeren yöntemini kullanarak elde ettiğimiz train ve test seti tahminlerinin grafiğini çizdirelim
```{r}
autoplot(usd)+
  autolayer(fitted(holdwinmultip),series = "fitted holt winters multiplicative")+
  autolayer(holdwinmultip,series ="forecasts holt winters multiplicative",PI=FALSE )
```

Test ve training seti RMSE ve Cross validated RMSE değerlerini hesaplayalım
```{r}
##test ve training set RMSE değerleri
e<-accuracy(holdwinmultip,test)
## training set cross validated RMSE değerleri
fhw<-function(y,h){hw(y,seasonal = "multiplicative",h=h)}
e5<-tsCV(train,fhw,h=1)
RMSE5<-sqrt(mean(e5^2,na.rm=TRUE))
RMSE5
```

## ETS YÖNTEMİ

ETS modelini kuralım
```{r}
etsmod <- ets(train)
etsmod
```
Çıktıyı incelediğimizde ETS(M,N,N) modelinin seçildiğini görüyoruz. Bu modelde multiplicative error, trend ve mevsimsellik yok.


ETS yöntemini kullanarak elde ettiğimiz train ve test seti tahminlerinin grafiğini çizdirelim
```{r}
autoplot(usd)+
  autolayer(fitted(etsmod),series="fitted ets") +
  autolayer(forecast(etsmod,h=h),series ="forecasts ets",PI=FALSE)
```


Test ve training seti RMSE ve Cross validated RMSE değerlerini hesaplayalım
```{r}
##test ve training set RMSE değerleri
f <-accuracy(forecast(etsmod,h=h),test)
## training set cross validated RMSE değerleri
fets <-function(y,h){forecast(ets(y,model="MNN"),h=h)}
# etsmod ciktisindan MNN model sectigine bakmistik bu yuzden modele MNN yazdik
e6<-tsCV(train,fets,h=1)
RMSE6<-sqrt(mean(e6^2,na.rm=TRUE))
RMSE6
```

Şimdi kurduğumuz tüm modellerin forecastlerini aynı grafik üzerinde gösterelim.

```{r}
autoplot(usd)+autolayer(se,series ="forecasts ses",PI=FALSE )+
  autolayer(modholt,series ="forecasts holt",PI=FALSE )+
  autolayer(modholtsonumlemeli,series ="forecasts holt sönümlemeli",PI=FALSE )+
  autolayer(holdwin,series ="forecasts holt winters",PI=FALSE )+
  autolayer(holdwinmultip,series ="forecasts holt winters multiplicative",PI=FALSE )+
  autolayer(forecast(etsmod,h=h),series ="forecasts ets",PI=FALSE )
```
```{r}
TABLO <- matrix(c(RMSE1,a[2,2],RMSE2,b[2,2],RMSE3,c[2,2],
                  RMSE4,d[2,2],RMSE5,e[2,2],RMSE6,f[2,2]), 
                nrow = 6, ncol = 2,byrow = T)

rownames(TABLO)<- c("ses","holt","holt_damped",
                  "holtwinters_additive",
                  "holtwinters_multiplicative","ets")

colnames(TABLO)<- c("CVrmse","testRMSE")
TABLO
```
Sonuçlar karşılaştırıldığında en iyi modelin basit üstel düzleştirme modeli(ses) olduğu görülmektedir.


